臺灣高等法院臺中分院刑事判決　　　　　　　　　九十三年度上訴字第一七九三號
　　上　訴　人
　　即　被　告　乙○○
　　指定辯護人　丁○○
右上訴人因殺人未遂等案件，不服臺灣台中地方法院九十三年度訴字第一六二三號中
華民國九十三年九月二十七日第一審判決（起訴案號：臺灣台中地方法院檢察署九十
三年度偵字第一二一三九號），提起上訴，本院判決如左：
      主  文
上訴駁回。
      事  實
一、乙○○曾於民國九十二年間因過失傷害案件，經臺灣臺東地方法院於同年六月十
    六日，以九十二年度成交簡字第九號判處有期徒刑三月確定，於同年七月四日易
    科罰金執行完畢。乙○○係永久興企業股份有限公司（址設臺中市○○區○○路
    二Ｏ八之十號，下稱永久興公司）的員工，負責在該址二樓的廠房內，以菜瓜布
    沾醋酸乙脂（係燃點極低的揮發性溶劑，惟並無腐蝕性）擦洗皮革的工作。乙○
    ○因擔心其父生病住院而心情煩悶，九十三年七月五日復因工作調配的關係，致
本由其與同事丙○○共同以菜瓜布沾醋酸乙脂擦洗皮革的工作，必須改由自己單
    獨負責，丙○○則被調配至以抹布沾醋酸乙脂擦洗皮革的工作站（係乙○○的下
    一個工作站），乙○○工作情緒更受影響。同日下午四時五十分許，因丙○○拒
    絕幫乙○○擦洗數塊應使用菜瓜布沾醋酸乙脂擦洗之皮革，雙方因而發生口角，
    詎乙○○竟基於殺人及放火燒燬現有人所在之建築物的犯意，於同事丙○○、李
    琇鳳、周雲卿同在廠房內工作之際，將臉盆內的醋酸乙脂潑向丙○○，並以自己
    所有之打火機點燃，致丙○○身體因而起火燃燒，並波及工廠內的牆壁及臉盆，
    幸因廠內同事唐啟明聽到李琇鳳的緊急呼救，即速以廠房內的滅火器撲滅火勢，
    並將丙○○送往中國醫藥大學附設醫院急救，致未發生燒燬前開建築物及丙○○
    死亡之結果，惟仍造成丙○○的臉部、前胸、兩肩及上背部約佔體表百分之二十
    的二度灼傷。
二、案經臺中市警察局第六分局報告臺灣臺中地方法院檢察署檢察官偵查起訴。
      理  由
一、訊據被告乙○○對於前開時、地在廠房內工作之際，將臉盆內的醋酸乙脂潑向被
    害人丙○○，並以自己所有之打火機點燃，致丙○○身體因而起火燃燒，並波及
    工廠內的牆壁及臉盆等事實自白在卷，雖矢口否認有殺人未遂犯行，辯稱：伊係
    於酒後精神耗弱之際發生本案，伊無殺人之意云云。
二、本院查：
  (一)被告乙○○於右揭時、地，於同事丙○○、李琇鳳、周雲卿同在永久興公司二樓
    廠房內工作之際，將臉盆內的醋酸乙脂潑向丙○○，並以自己所有之打火機點燃
    ，致丙○○身體因而起火燃燒，並波及工廠內的牆壁及臉盆等情，業據被告於本
    院審理時坦承不諱，參酌：I證人李琇鳳於原審審理時證述：案發前被告有與丙
    ○○因擦洗皮革的事情發生爭執，伊聽到丙○○喊叫，遂回頭觀看之際，丙○○
    的身體業已起火燃燒，並波及工廠內的牆壁及臉盆，伊隨即向同事們大聲呼救，
    廠內同事唐啟明聞訊後，隨即持廠內的滅火器撲滅火勢，當時現場除有伊與被告
    、丙○○以外，尚有周雲卿在場等語。II被害人丙○○於原審審理時以證人身分
    證稱：伊平時與被告均是以菜瓜布洗皮革，當日經理表示，因颱風天溼氣較重，
    皮革洗不乾淨，要求伊與同事李琇鳳用布來洗，菜瓜布部分留給被告清洗。因伊
    當日係以布清洗，無法應被告要求以菜瓜布幫被告清洗，被告因此不悅，表示如
    果我是男生，就要我好看，其後被告即到樓下，半小時後被告上來，洗了幾件皮
    革，突然之間就拿身旁裝有乙脂的臉盆往伊臉上撥過來，伊眼睛張不開，伊即對
    著電風扇吹，三十秒後感覺有火過來，伊一直掙扎、喊叫等語。III被告於九十三
    年七月五日檢察官偵查訊問時供稱：伊將化學藥劑往被告身上撥，身上打火機掉
    在地上，伊即順勢往丙○○身上點燃等語，並有被告所有供前開犯罪所用之打火
    機一個扣案。Ⅳ丙○○因而受有臉部、前胸、兩肩及上背部約佔體表百分之二十
    的二度灼傷等情，有中國醫藥大學附設醫院九十三年七月三十日院歷字第九三Ｏ
    七二六五Ｏ號函附之病歷資料及診斷證明書在卷足憑；Ⅳ前開現有人所在之建築
    物，因被告的放火行為，確有燒及牆壁及臉盆等情，亦有現場照片存卷可證等情
    ，被告之上開自白應與事實相符。被告於案發當日檢察官偵查時即供明，係持打
    火機直接朝丙○○點燃等語，已見前述，丙○○於原審審理時證稱：被告將裝有
    乙脂的臉盆往伊臉上撥過來，伊眼睛張不開，伊即對著電風扇吹，三十秒後感覺
    有一個著火的東西丟過來等語，尚不足推論被告係將沾有醋酸乙脂的菜瓜布點燃
    ，再將燃燒的菜瓜布丟向丙○○，併予說明。
  (二)被告雖嗣於本院審理時辯稱：其無殺人故意云云，惟按刑法上殺人未遂罪與傷害
    罪之區別，本視加害人有無殺意為斷，被害人所受之傷害程度，固不能據為認定
    有無殺意之唯一標準，但加害人之下手情形如何，於審究犯意方面，仍不失為重
    要參考資料（最高法院二十年非字第一Ｏ四號判例參照）。查：I被告乙○○確
    實有殺害丙○○之主觀犯意等情，業據被告於原審審理時供承不諱，觀諸被告於
    案發前確有與丙○○因擦洗皮革的事情發生爭執，且被告於警詢時供陳：「我對
    她（指丙○○）的工作態度很不滿，她人很虛偽，在幹部前很做作，我看不慣，
    無中生有，調撥同事，對她縱火」等語，足見被告內心對丙○○早已極度不滿，
    且被告自承因擔心父親肝癌住院開刀的事情而心情煩悶，加上案發前因擦洗皮革
    的工作，與丙○○發生爭執，而增加其對丙○○的怨懟，在前開因素醞釀發酵之
    下，致其因內心憤恨而萌生殺害丙○○的動機，應符事理之常。II證人即永久興
    公司負責人張登華於原審審理時證稱：廠房內清洗皮革的溶劑為醋酸乙脂，特性
    為燃點低、揮發性大，跟酒精差不多，故廠房內樓梯口均有張貼「嚴禁煙火」的
    標誌，也會對新進員工講解醋酸乙脂容易著火的特性，並禁止員工在廠房內抽煙
    等語，核與證人即被告同事李琇鳳於原審審理時證稱：老闆於員工新進時，均會
    告知醋酸乙脂是易燃物，要小心，工作地點周圍放在七、八支滅火器等語相符，
    被告於九十三年七月十四日原審法院調查時亦供稱：「．．我們都稱它是液劑，
    是揮發性溶劑，點火會燃燒的」等語。顯見被告對醋酸乙脂具有低燃點，如以之
    潑灑人體並點火引燃，將導致人體迅速遭火舌吞噬，並危及生命的特性，知之甚
    詳。被告竟仍執意在丙○○身體潑灑易燃的醋酸乙脂，並以打火機點燃，致丙○
    ○身體亦因而起火燃燒，並波及工廠內的牆壁及臉盆，其意在燒死丙○○及燒燬
    前開現有人所在之建築物，並非單純傷害丙○○，至為明顯。III被告工作地點有
    同事丙○○、李琇鳳及周雲卿等人在場，係現有人所在之建築物，而廠房內堆滿
    包括醋酸乙脂等易燃物品，如點燃醋酸乙脂，以該溶劑迅速燃燒的特性，容易引
    燃廠房內的其他易燃物品，而導致該建築物燒燬之情況，亦知之甚明。廠房結構
    雖為ＲＣ牆建築，本身並非易燃物品，且四周擺放滅火器，可以及時撲滅火災，
    然前開廠房內確實置放醋酸乙脂等易燃物品，且員工的工作性質亦係以醋酸乙脂
    擦洗皮革，現場係處於警戒火源之狀態，此由工廠內貼有「嚴禁煙火」之標誌，
    即可得知。而滅火器僅係小範圍、及時性的滅火器具，並不能全然防堵火災，若
    廠房發生迅速延燒的狀況，縱配有任何滅火設備，亦未必能有效控制火勢。參酌
    證人李琇鳳於原審審理時證詞，足見本案之所以未釀成巨災，係因唐啟明聽到李
    琇鳳緊急呼救，迅速以廠內的滅火器，在第一時間及時撲滅火勢，並將丙○○送
    往中國醫藥大學附設醫院急救，致火勢並未發生延燒的狀況，而未發生燒燬前開
    建築物及丙○○死亡之結果，然此係因外力介入而產生的障礙未遂，並不影響被
    告殺人及放火燒燬現有人所在之建築物犯行的成立。被告所辯，其無殺人犯意云
    云，難以採信。
  (三)被告於警詢時供稱：其於案發之前曾喝三百ＣＣ之高梁酒一瓶等語，參酌偵查卷
    附酒精測試測定表所示，警方於案發當日即九十三年七月五日晚上九時測定被告
    吐氣酒精含量為一．０二ｍｇ／ｌ等情，被告所供其於案發前喝酒應無疑義，惟
    其是否到達精神耗弱程序，參酌：I證人李琇鳳於原審審理時證稱：被告幾乎每
    天都在喝酒，公司規定不能喝酒。案發當日被告交待被害人清洗一塊橡膠皮，被
    害人表示不願意，因此發生爭吵，爭吵完畢後，被告表示要出去，半小時後回來
    還清洗了三塊皮革，且未再與被害人發生爭吵，隨後即發生本案。被告當日喝酒
    後，看起來跟一般人一樣正常，仍然可以工作，當日在趕工，被告也做得很快等
    語，核與證人丙○○前開所證，被告於行兇前還洗了幾件皮革等語相符；II依被
    告於案發當日檢察官偵查時之供述，其於行兇後，即回到辦公室等待警察來等語
    ，據此尚難謂被告有何精神耗弱之情事。至被告是否構成自首一節，查警員王朝
    福接獲勤務中心指示，得知有人在永久興公司內縱火，惟當時尚不知是由何人縱
    火。警員王朝福到達現場後，公司經理告知係被告乙○○縱火，警員王朝福遂詢
    問被告，被告亦坦承確係其所縱火等情，業據證人即警員王朝福於原審審理時證
    述明確，是被告僅符合犯後自白之要件，並不符合自首減刑之要件，至為明顯，
    併予敘明。
  (四)綜上所述，被告乙○○自白確與事實相符，本案事證已臻明確，被告乙○○殺人
    未遂及放火燒燬現有人所在之建築物犯行，洵堪認定。
三、按刑法上之預備犯與未遂犯，應以已否著手於犯罪行為之實行為區別。而刑法第
    一百七十三條第一項所謂放火燒燬現有人所在之建築物，必須建築物構成之重要
    部分已燒燬，如僅建築物內之物品燒燬，房屋本身尚未達喪失其效用之程度，即
    屬未遂的狀態。被告乙○○係在有同事丙○○、李琇鳳、周雲卿在場的永久興公
    司二樓廠房內，因與丙○○發生爭執，而將臉盆內的醋酸乙脂潑向丙○○，並以
    自己所有之打火機點燃，致丙○○身體因而起火燃燒，並波及工廠內牆壁及臉盆
    ，幸因廠內同事唐啟明聽到李琇鳳的緊急呼救，即速以廠內滅火器，於第一時間
    撲滅火勢，並將丙○○送往中國醫藥大學附設醫院急救，致未發生燒燬前開建築
    物及丙○○死亡之結果，惟仍造成丙○○的臉部、前胸、兩肩及上背部約佔體表
    百分之二十的二度灼傷，核其所為，係犯刑法第一百七十三條第三項、第一項之
    放火燒燬現有人所在之建築物未遂罪及同法第二百七十一條第二項、第一項之殺
    人未遂罪。前開二罪間，因被告客觀上僅有一個放火殺人的行為，係以一行為而
    觸犯放火燒燬現有人所在之建築物未遂罪及殺人未遂罪，為想像競合犯，依刑法
    第五十五條規定，從一重以殺人未遂罪處斷。被告曾於九十二年間因過失傷害案
    件，經臺灣臺東地方法院於同年六月十六日，以九十二年度成交簡字第九號判處
    有期徒刑三月確定，於同年七月四日易科罰金執行完畢等情，有臺灣高等法院被
    告全國前案紀錄表及臺灣臺中地方法院檢察署刑案資料查註紀錄表附卷可稽，被
    告前受有期徒刑執行完畢，五年以內再犯本件有期徒刑以上之罪，為累犯，爰依
    刑法第四十七條規定加重其刑。被告雖已著手於殺害丙○○行為之實施，惟因同
    事唐啟明及時救援，而未生丙○○死亡之結果，其犯罪尚屬未遂階段，爰依刑法
    第二十六條前段規定，按既遂犯之刑度減輕其刑，並與前開累犯加重規定，先加
    後減之。
四、原審因而適用刑事訴訟法第二百九十九條第一項前段，刑法第一百七十三條第三
    項、第一項、第二百七十一條第二項、第一項、第五十五條、第四十七條、第二
    十六條前段、第三十八條第一項第二款等規定，並審酌被告品行，本件案發動機
    係因被告擔心父親肝癌住院開刀的事情而心情煩悶，加上案發前因擦洗皮革的工
    作，與丙○○發生爭執，因而衍生本案犯行，其犯罪結果，因而造成丙○○的臉
    部、前胸、兩肩及上背部約佔體表百分之二十的二度灼傷，犯罪所生危害，並非
    輕微，犯後固已坦承犯行，惟並未賠償丙○○任何損失等一切情狀，量處如有期
    徒刑八年，並依法就扣案之打火機一個為沒收之諭知，其認事用法核無違誤，量
    刑亦屬允當，上訴意旨猶執前詞否認有殺人犯意及主張行為時係處於精神耗弱狀
    態，其上訴為無理由，應予駁回。
五、據上論斷，應依刑事訴訟法第三百六十八條，判決如主文。
本案經檢察官甲○○到庭執行職務。
中      華      民      國     九十三    年    十二     月      八      日
                                   臺灣高等法院臺中分院刑事第四庭
                                         審判長法  官  洪  耀  宗
                                               法　官  江  德  千
                                               法  官  劉  登  俊
右正本證明與原本無異。
如不服本判決應於收受送達後十日內向本院提出上訴書狀，其未敘述上訴之理由者並
得於提起上訴後十日內向本院補提理由書（均須按他造當事人之人數附繕本）。
                                               書記官  鄧　智　惠
中     華     民     國     九十三     年     十二     月      九       日
                                                              　　　　　Ｆ
